臺灣苗栗地方法院交通事件裁定　　　　94年度交聲字第140號
　　原處分機關　交通部公路總局新竹區監理所苗栗監理站
　　異　議　人
　　即受處分人　甲○○即大升企業社
上列異議人即受處分人因違反道路交通管理處罰條例案件，對於
交通路公路總局新竹區監理所苗栗監理站中華民國94年10月18日
以竹監苗字第裁54-F00000000號所為之處分（原舉發案號：苗栗
縣苗縣警交字第F00000000 號），聲明異議，本院裁定如下：
    主  文
原處分撤銷。
甲○○即大升企業社為汽車所有人，因汽車駕駛人駕駛大貨車，
有未領有駕駛執照駕車者之違規，處新臺幣捌萬元，並吊扣汽車
牌照參個月。
    理  由
一、本件原處分意旨略以：異議人即受處分人甲○○即大升企業
    社所有之車牌號碼為287-RW號自用一般大貨車，於民國94年
    8 月12日上午7 時30分許，由無駕駛執照之曾懷禾駕駛，在
    苗栗縣銅鑼鄉○○○街45號前，為警發現，而當場舉發曾懷
    禾「無照駕駛自大貨車行駛於公路」、「酒後駕車肇事致人
    受傷，酒測值0.25mg/l」之違規，並於94年8 月14日製作「
    汽車駕駛人無照駕駛自用大貨，處罰汽車所有人」之舉發違
    反道路交通管理事件通知單予異議人，並定應於94年9 月14
    日到案，而異議人屆期未到案聽候裁決或自動繳納罰鍰，原
    處分機關於94年10月18日依道路交通管理處罰條例第21 條
    之1 第1 項第1 款及第3 項，裁處異議人罰鍰新臺幣8 萬元
    ，並吊扣汽車牌照3 個月等語。罰鍰限於94年11月17日前繳
    納。上開駕駛執照逾期不繳送之處分：(1)自94年11月18 日
    起易處吊扣汽車牌照9 個月，並限於94年12月2 日前繳送。
    (2)94年12月2 日前未繳送汽車牌照者，自94年12月3 日起易
    處吊銷，並逕行註銷汽車牌照。(3)汽車牌照經吊銷或註銷者
    ，非經公路主管機關檢驗合格者，不得再行請領；但經易處
    逕行註銷者，非滿6 個月不得再行請領。
二、異議意旨略以：異議人所有車牌號碼為287-RW號自用一般大
    貨車，於94年8 月12日上午7 時30分許，因挪移車輛被警舉
    發。異議人並未於48小時接獲有關單位通知，以致不知道車
    輛有被侵占或遭第三人偷竊之事實，且依據道路交通管理處
    罰條例第21條之1 第1 項規定，舉發單位應當場禁止該汽車
    駕駛人繼續駕駛及扣留其車輛牌照，以致異議人於事發後48
    小時後，接獲有關單位之電話通知，尚認為是詐騙新術，不
    予理會，因異議人根本未查覺有任何異動。異議人事後求證
    於駕駛人，均未能得到善意的回應，請有關單位起訴駕駛人
    而非異議人，爰此聲明異議，請求撤銷原處分云云。
三、按汽車駕駛人駕駛聯結車、大客車、大貨車，有未領有駕駛
    執照駕車之情形者，汽車所有人及駕駛人各處新臺幣4 萬元
    以上8 萬元以下罰鍰，並當場禁止該汽車駕駛人繼續駕駛及
    扣留其車輛牌照，違反第1 項情形，並吊扣其汽車牌照3 個
    月，道路交通管理處罰條例第21條之1 第1 項第1 款、第3
    項分別定有明文。次按道路交通管理處罰條例第21條之1 於
    91年1 月17日經公布增訂，其立法目的係鑒於大型車輛肇事
    所生之交通事故傷亡情形，多遠較單純小型車或機器腳踏車
    發生之事故嚴重，乃要求駕駛人駕駛該類車輛均必須具有合
    格之駕駛執照，加重違規者之處罰，並對於汽車所有人亦處
    以相同之罰鍰及吊扣其汽車牌照3 個月，以促使汽車所有人
    能善盡其查證管理之責任。又上開種類車輛之所有人（含運
    輸業者），對於該等車輛，依法既負有查證駕駛人駕駛執照
    資格之注意義務，基於此一義務，車輛所有人非僅有事前選
    任合格駕駛人之責任，更負有建立駕駛監督、支援等機制之
    管理責任，始能於平日隨時查證、考核實際駕駛人之身分及
    狀況，以確保實際駕駛該類車輛之人符合法定之駕駛資格，
    防範事故於未然。惟汽車所有人如已盡查證駕駛人駕駛執照
    資格之注意，或縱加以相當之注意而仍不免發生違規者，汽
    車所有人不受上述處罰，同條第4 項定有明文；末按上揭條
    文第4 項所定之該類汽車所有人之免責事由，係屬其免責之
    例外規定，汽車所有人茍欲免其責任，即應就此等免責事由
    之存在負舉證之責。
四、經查：
（一）本件駕駛人即異議人之配偶曾懷禾於上開時間地點，無照
      駕駛其所有之上開自用一般大貨車為警查獲之事實，有苗
      栗縣警察局94年8 月12日苗縣警交字第F000 00000號、94
      年8 月14日苗縣警交字第F00000 000號舉發違反道路管理
      事件通知單各1 紙在卷可稽，亦為曾懷禾所自認，異議人
      亦不否認，足以認定異議人所有上開車輛確為曾懷禾所駕
      駛，而曾懷禾亦確實為無駕駛執照者，足以認定舉發上開
      違規行為真實。
（二）異議人雖辯稱：應於48小時內接獲通知，以及應起訴駕駛
      人云云。然按汽車所有人如已盡查證駕駛人駕駛執照資格
      之注意，或縱加以相當之注意而仍不免發生違規者，汽車
      所有人不受上述處罰，道路交通管理處罰條例第21條之1
      第4 項固然定有明文，故異議人欲免責，必須舉證其已盡
      查證及督促義務。然本件異議人到庭所稱其所有之車輛都
      不准曾懷禾駕駛，有請其他有駕駛執照者開車，因鑰匙就
      掛在家中，曾懷禾要開車，異議人沒有辦法等詞，顯見本
      件行為人即駕駛者曾懷禾可以輕易在家中取得鑰匙，異議
      人對於所聘僱之司機對於車輛、車輛鑰匙之管理不確實際
      ，因而曾懷禾尚可輕易取得鑰匙駕車，足以認定異議人對
      於聘僱司機、車輛鑰匙之保管，及汽車之管理均有所疏失
      。
（三）又依一般情形，異議人明知其配偶即本件違規者，實際居
      住在一起，如不准其配偶開車，更應妥善保管車輛及鑰匙
      。而本件依據異議人之陳述，其所聘僱之司機交回鑰匙，
      即隨機掛在家中，因此其供稱：沒有辦法阻止騎配偶開車
      等詞，實不符合經驗法則。綜上各情以參，均顯示異議人
      對大貨車之管理並不嚴謹，亦未明確限制其配偶不得擅自
      違規駕駛，且未能提出案發前已有關於監督之管理機制，
      或常態查證、考核實際駕駛人之駕駛狀況及約束管理稽查
      行為，以確保實際駕駛該類車輛之人符合法定之駕駛資格
      之措施或方法，從而本件縱使異議人未指示曾懷禾駕駛該
      車，亦難認異議人已善盡相當之查證駕駛人管理車輛、車
      輛鑰匙之注意義務，或有縱加以相當之注意而仍不免發生
      違規者違規之情形，已屬明確，自無從以本件違規係曾懷
      禾之個人行為，作為免罰之託詞。至於異議人其餘所辯均
      與本案無關，不一一敘明理由，附此說明。
（四）原處分機關認異議人於案發時、地，有前開之違規事實，
      並據之裁決如前，固非無見，然於94年10月18日裁決的主
      文記載為：罰鍰限於94年11月17日前繳納。上開駕駛執照
      逾期不繳送之處分：(1)自94年11月18日起易處吊扣汽車牌
      照9 個月，並限於94年12月2 日前繳送。(2)94年12月2 日
      前未繳送汽車牌照者，自94年12月3 日起易處吊銷，並逕
      行註銷汽車牌照。(3)汽車牌照經吊銷或註銷者，非經公路
      主管機關檢驗合格者，不得再行請領；但經易處逕行註銷
      者，非滿6 個月不得再行請領。係將違規之裁決與裁決確
      定之後行政處罰一併告知，其中違反道路交通管理事件統
      一裁罰基準及處理細則第61條第3 項之規定與道路交通管
      理處罰條例第65條相牴觸，參照中央法規標準法第11條及
      憲法第172 條規定，應為無效。因此原處分機關依據該規
      定，裁處(1)自94年11月18日起易處吊扣汽車牌照9 個月，
      並限於94年12月2 日前繳送。(2)94年12月2 日前未繳送汽
      車牌照者，自94年12月3 日起易處吊銷，並逕行註銷汽車
      牌照。(3)汽車牌照經吊銷或註銷者，非經公路主管機關檢
      驗合格者，不得再行請領；但經易處逕行註銷者，非滿6
      個月不得再行請領之處分，牴觸憲法保障異議人依法爭訟
      之權，核非適法，應一併撤銷。
五、綜上所述，本件事證明確，異議人違規行為足堪認定。異議
    人執前情聲明異議，固非有理由，惟原處分既有可議，自應
    由本院將原處分撤銷，另依據道路交通管理處罰條例第21條
    之1第1項第1款、第3項及違反道路交通管理事件統一裁罰基
    準及處理細則基準表（逾越應到案期限30日以上逕行裁決處
    罰）另為適法之處分，如主文第2項所示。
據上論結，應依道路交通案件處理辦法第20條前段，道路交通管
理處罰條例第21條之1第1項第1款、第3項，裁定如如主文。
中　　華　　民　　國　　94　　年　　12　　月　　1　　日
                  交通法庭      法  官  張珈禎
上正本證明與原本無異
如不服本裁定應於送達後5日內向本院提出抗告狀
   　　　　　　                 書記官  黃雅琦
中　　華　　民　　國　　94　　年　　12　　月　　8 　　日
